臺灣士林地方法院民事裁定　　　　　　 100年度監宣字第45號
聲　請　人　蔡國圳
相　對　人　蔡瑞興
聲請人聲請監護宣告事件，本院裁定如下：
    主  文
宣告蔡瑞興（男、民國○○年○ 月○○日生、國民身分證統一編號：
Ｚ000000000 號）為受輔助宣告之人。
選定蔡國圳（男、民國○○年○ 月○○日生、國民身分證統一編號：
Ｚ000000000 號）為受輔助宣告之人蔡瑞興之輔助人。
聲請程序費用由受輔助宣告之人蔡瑞興負擔。
    理  由
一、按監護宣告之聲請，專屬應受監護宣告之人住所地之法院管
    轄。但監護宣告之原因事實發生於受監護宣告之人之居所地
    者，得由該居所地之法院管轄。民事訴訟法第597 條第1 項
    及第2 項準用同法第568 條第1 項但書分別定有明文。次按
    依一定事實，足認有久住之意思，住於一定之地域者，即為
    設定其住所於該地，民法第20條第1 項亦有明文。是我國民
    法關於住所之設定，兼採主觀主義及客觀主義之精神，必須
    主觀上有久住一定區域之意思，客觀上有住於一定區域之事
    實，該一定之區域始為住所，故住所並不以登記為要件。而
    戶籍法為戶籍登記之行政管理規定，戶籍地址乃係依戶籍法
    所為登記之事項，非為認定住所之唯一標準。倘有客觀之事
    證，足認當事人已久無居住該原登記戶籍之地域，並已變更
    意思以其他地域為住所者，即不得僅憑原戶籍登記之資料，
    一律解為其住所（最高法院93年度臺抗字第393 號、97年度
    臺抗字第118 號裁判意旨參照）。經查，本件相對人蔡瑞興
    戶籍雖設於臺南市東區○○○○路51號，有戶籍謄本附卷可
    稽，惟相對人於98年12月16日在財團法人臺灣基督長老教會
    雙連教會附設臺北縣私立雙連安養中心（設於新北市三芝區
    後厝里北勢子22-17 號，下稱雙連安養中心）先行住居以為
    適應，並自99年3 月9 日起入住該中心，有該中心出具之入
    住證明1 紙在卷可參，相對人雖設籍於臺南市東區○○○○
    路51號，惟其自91年起即遷出該址，此後未曾再住居該處，
    該址空屋已久，其係為確保農會會員資格故至今仍設籍該址
    ，此業據聲請人到庭陳明在卷（參見本院100 年6 月27日筆
    錄），堪認相對人主觀上已無住居戶籍地之意思，其客觀上
    亦已長達9 年未住居該址，顯見其無設定住所於該址之意思
    甚明，而相對人入住雙連安養中心後迄今未曾改住居他處，
    揆諸首揭說明，本件殊難認相對人之戶籍地即為其住所地，
    而應以相對人現住地即「新北市三芝區後厝里北勢子22之17
    號」為其住所地，是聲請人向相對人住所地所在之本院提出
    本件聲請，程序上於法尚無不合，先予敘明。
二、次按對於因精神障礙或其他心智缺陷，致其為意思表示或受
    意思表示，或辨識其意思表示效果之能力，顯有不足者，法
    院得因本人、配偶、四親等內之親屬、最近一年有同居事實
    之其他親屬、檢察官、主管機關或社會福利機構之聲請，為
    輔助之宣告，民法第15條之1 第1 項定有明文。又按法院對
    於監護之聲請，認為未達民法第14條第1 項之程度者，得依
    民法第15條之1 第1 項規定，為輔助之宣告，民法第14條第
    3 項亦有明文。另法院對於監護之聲請，認為未達民法第14
    條第1 項之程度，而有輔助宣告之原因者，得依職權以裁定
    變更為輔助宣告，民事訴訟法第624 條之3 第1 項規定甚明
    。
三、本件聲請意旨略以：聲請人蔡國圳係相對人蔡瑞興之子，相
    對人於93年起罹患失智症，雖延醫診治但不見起色，自98年
    12月16日起安置於雙連安養中心，近日甚且因失智致不能為
    意思表示或受意思表示，為此依民事訴訟法第597 條規定，
    聲請准予裁定相對人為受監護宣告之人等語，並提出戶籍謄
    本、入住證明、身心障礙手冊影本、臺北市立聯合醫院中興
    院區診斷證明書等件為證。
四、本院在鑑定人即臺北市立聯合醫院中興院區精神科醫師蔡盧
    浚前訊問相對人，審驗相對人之心神狀況，其對本院訊問內
    容雖可簡短回應，惟部分答非所問，部分所答則不正確。另
    據臺北市立聯合醫院中興院區函覆之鑑定意見略以：「結論
    ：受鑑定人之臨床診斷為失智症。受鑑定人因上述疾病，其
    日常生活自理、認知功能、社會能力皆明顯較常人為弱。病
    況持續，上述功能未改善且漸次變差，日常生活需旁人協助
    照護，無法處理自身事務。依其病程推斷，其腦功能恢復可
    能性極低。鑑定結果：受鑑定人蔡瑞興之診斷為失智症。受
    鑑定人因精神障礙，對於資訊接受、判斷、因應之能力皆明
    顯呈現障礙。恢復之可能性極低。」、「意即受鑑定人因精
    神障礙，對於意思表示、受意思表示或辨識其意思表示之能
    力，顯有不足，惟受鑑定人上述能力並非完全不能。」等語
    ，有本院100 年4 月28日非訟事件筆錄及臺北市立聯合醫院
    100 年5 月4 日北市醫興字第10031142400 號函附之精神鑑
    定報告書、100 年5 月23日北市醫興字第10031153700 號函
    在卷可稽，堪認相對人蔡瑞興因罹患失智症，致其為意思表
    示、受意思表示或辨識其意思表示效果等能力均顯有不足。
    又本件聲請人雖為監護之聲請，惟相對人既未達應受監護宣
    告之程度，從而聲請人聲請監護宣告，尚屬有間。但因相對
    人之上述能力均顯有不足，仍有受輔助宣告之必要，本院爰
    依職權以裁定宣告相對人為受輔助宣告之人。
五、按受輔助宣告之人，應置輔助人。法院為輔助之宣告時，應
    依職權就配偶、四親等內之親屬、最近一年有同居事實之其
    他親屬、主管機關、社會福利機構或其他適當之人選定一人
    或數人為輔助人。法院為前項選定前，得命主管機關或社會
    福利機構進行訪視，提出調查報告及建議。輔助之聲請人或
    利害關係人亦得提出相關資料或證據，供法院斟酌。法院選
    定輔助人時，應依受輔助宣告之人之最佳利益，優先考量受
    輔助宣告之人之意見，審酌一切情狀，並注意下列事項：(一)
    受輔助宣告之人之身心狀態與生活及財產狀況。(二)受輔助宣
    告之人與其配偶、子女或其他共同生活之人間之情感狀況。
    (三)輔助人之職業、經歷、意見及其與受輔助宣告之人之利害
    關係。(四)法人為輔助人時，其事業之種類與內容，法人及其
    代表人與受輔助宣告之人之利害關係。民法第1113條之1 第
    1 項、同條第2 項準用第1111條、第1111條之1 分別定有明
    文。
六、本件相對人蔡瑞興既經為輔助宣告，已如前述，自應為其選
    定輔助人。本院審酌相對人雖有配偶蔡洪霓，惟蔡洪霓現已
    84歲，平日即需仰賴他人照顧，恐無力勝任輔助人之職責。
    而聲請人為相對之子，相對人於入住雙連安養中心前即與其
    同住，為長期照顧相對人之人，現並負擔相對人之安養費用
    ，與相對人情感依附甚深，且經聲請人及相對人之妻蔡洪霓
    、女蔡艾莎、蔡淯瀅等商議後推派聲請人擔任輔助人，此業
    據其4 人到庭陳明在卷（均見本院100 年6 月1 日筆錄），
    並有同意書1 件附卷可稽，因認由蔡國圳擔任輔助人應符合
    相對人之最佳利益，爰裁定如主文第2 項所示。
七、依民事訴訟法第624 條之1 第3 項準用第608 條第1 項規定
    ，裁定如主文。
中    華    民    國   100    年    7     月    29    日
                  家事庭  法  官  陳文通
以上正本證明與原本無異。
如不服本裁定關於選定輔助人部分，應於送達後10日內向本院提
出抗告狀，並繳納抗告費新臺幣1000元；其餘關於輔助宣告之部
分，不得抗告。
中    華    民    國   100    年    8     月    2     日
                          書記官  陳玉瓊